【裁判字號】    89,重上更(三),180
【裁判日期】    891212
【裁判案由】    殺人
【裁判全文】
臺灣高等法院臺南分院刑事判決        八十九年度重上更(三)字第一八號  Ａ
      上  訴  人
      即  被  告  乙  ○  ○
      選任辯護人  楊  偉  聖
      上  訴  人
      即  被  告  甲  ○  ○
      指定辯護人  本院公設辯護人  丁  ○  ○
右上訴人因殺人案件，不服臺灣臺南地方法院八十三年度重訴字第二號中華民國八十
三年三月二十五日第一審判決（起訴案號：臺灣臺南地方法院檢察署八十二年度偵字
第一五五號），提起上訴，判決後經最高法院第三次發回更審，本院判決如左：
      主      文
原判決撤銷。
乙○○、甲○○共同殺人，各處有期徒刑拾貳年。
      事      實
一、乙○○、甲○○與丙○○（丙○○係乙○○之兄，已經最高法院判處罪刑確定）
    ，於民國八十二年八月十二日凌晨一時許，在台南縣玉井鄉○○路陵鋒理容院附
    近，與路過駕駛ＴＤ－九九二八號跑車型小客車之舊識唐銘福聊天之際，因唐銘
    福誇言該車係以新台幣（下同）八十多萬元買的云云，乙○○則不屑稱：「幹！
    該車八十萬元？」，唐銘福聞言心生不悅回稱：「你我，是不是想吃子彈」，
    並出手抓住乙○○之上衣，丙○○見狀趨前勸解，乙○○亦不甘示弱，自其駕駛
    之ＵＩ－九七七號大貨車上取出鋤頭柄一支（不能證明係乙○○、甲○○、丙○○所有）欲毆擊唐銘福，適為路過該處之陳福基看見而予以阻止，搶下該鋤頭柄
    丟棄地上，乙○○隨即撿拾放回大貨車上，丙○○仍不罷休，邀唐銘福一同前往
    灣丘村綽號「老大」住處排解。即由唐銘福駕該小客車搭載丙○○、甲○○，駛
    入巷子時，因唐銘福有醉意而擦撞，乃改由丙○○駕駛，乙○○則駕駛上開大貨
    車緊隨在後，同往台南縣楠西鄉方向駛去，車行至楠西鄉○○村○○○路口時，
    丙○○提議先予毆打再講，乃由甲○○、丙○○押唐銘福下車，三人予以圍毆，
    唐銘福不敵逃跑，乙○○、甲○○、丙○○三人竟基於共同殺人之犯意聯絡，由
    乙○○在大貨車上取下鋤頭柄追上，用力由後猛擊唐銘福，唐銘福續逃跑，三人
    追至楠西市場前，見唐銘福打公用電話，丙○○乃由乙○○手上接過鋤頭柄，朝
    唐銘福頭部正面猛擊，唐銘福受創後蹲在地上，甲○○和乙○○又將唐銘福雙手
    抬起，由丙○○再予毆打，致唐銘福受腦挫傷合併顱內出血及枕骨兩側、眶顴鼻
    部挫傷合併骨折斷氣死亡。
二、案經台南縣警察局玉井分局報請台灣台南地方法院檢察署檢察官偵查起訴。
      理      由
一、訊據上訴人即被告乙○○、甲○○對於在右揭時地，先與被害人唐銘福發生爭執
    及乙○○自其駕駛大貨車上取出鋤頭柄一支欲毆擊被害人，但為陳福基阻止等情
    坦承不諱，惟均否認有參與殺人犯行，均辯稱：係丙○○一人駕駛小客車載唐銘
    福欲前往綽號「老大」住處排解紛爭，伊二人並未同往參與行兇云云。
二、查右揭事實業據被告甲○○於警訊供承：陳福基搶下乙○○手上之鋤頭柄後，由
    我們三人（即甲○○、乙○○、丙○○）將被害人唐銘福押上小客車，一同欲前
    往楠西灣丘村「潘國進」（即綽號「老大」者）住處談判，但車行至灣丘村路口
    ，丙○○提議先打再講，於是我和丙○○押著唐銘福，由乙○○拿鋤頭打唐銘福
    ，唐某掙脫往楠西市場方向逃逸，我們三人邊追邊打，追到楠西市場前，見唐銘
    福正打電話，乃由我和乙○○押著，由丙○○續予毆打，我不要打，會打死人等
    語（見偵九一三一號卷第六、七、八頁），且於檢察官偵查中亦供承：我、丙○○坐這台跑車（指被害人之小客車）押他（指被害人），乙○○在後面開卡車，
    半途丙○○說要停在那裡（灣丘村路口）打一打再談，唐銘福打不羸就往楠西跑
    ，我們追至時，見唐銘福在楠西市場打電話，丙○○用鋤頭柄打他頭部，我與乙○○則用手押住唐銘福腋下，任由丙○○打他的臉部，我打他肚子二下，乙○○
    打他胸口二下，打到他沒有動，我們就將他放下等語（見偵九一三一號卷第三十
    五、三十六頁），復經陳福基於警訊證稱：八十二年八月十一日晚上，我路過陵
    峰理容院見上訴人等人與唐銘福發生爭執，乙○○就跑到他的貨車拿鋤頭柄，我
    趕緊上前搶下，後來丙○○搭著唐銘福肩膀並上了唐銘福的車，由唐銘福駛入巷
    子，又由巷子開出來時，車子換由丙○○駕駛，往玉井加油站方向駛去等語（見
    八十二年八月十四日警訊筆錄），另一目擊證人即陵峰理容院小姐李金花於警訊
    證稱：伊確定於八十二年八月十二日凌晨一時許看到乙○○、甲○○、丙○○與
    一位瘦小男子（指被害人）吵架後，丙○○攬著該瘦小男子肩膀說「來、來、來
    ，我們來市內開查某（玩女人），三人就上了一部小客車，其中丙○○與該瘦小
    男子（指被害人）坐後座，前面一人駕駛，另一人駕駛大貨車稍後跟隨前往，兩
    部車開走時間相隔約三分鐘。因乙○○、甲○○、丙○○三人本來要按摩，而之
    前伊有為一位客人，時間是八十二年八月十二日凌晨零時五分至一時五分，收費
    一千元，伊在店內站了約五分鐘，乙○○、甲○○、丙○○三人就進來，所以可
    以確定乙○○、甲○○、丙○○三人進來的時間是八十二年八月十二日凌晨一時
    十分；乙○○、甲○○、丙○○三人進來約十分鐘後，因小姐不夠，三人就離去
    ，旋發現三人與被害人在店外爭吵之經過等語（見八十二年八月十四日警訊筆錄
    ），查李金花係理容小姐，與被告等及被害人唐銘福並不相識，上開證言自屬客
    觀而足以採信。李金花嗣於前審調查時改稱：「我有看到，但離很遠，看不清楚
    」云云（見本院八十三年度上訴字第一○二○號刑事卷宗第五十四頁訊問筆錄）
    ，應係事後受有壓力，不敢為真實之陳述，尚無足採。況被害人唐銘福因被毆擊
    致腦挫傷合併顱內出血、枕骨兩側、眶顴鼻部挫傷合併骨折而死亡，死狀至慘，
    業經檢察官督同法醫師相驗屍體無訛，有勘驗筆錄、相驗屍體證明書、驗斷書及
    屍體照片影本附卷可憑，被害人苟非被鋤頭柄堅硬物體重擊，何至因「腦挫傷合
    併顱內出血，枕骨兩側、眶顴鼻部挫傷合併骨折」而死？矧被告乙○○、甲○○
    與丙○○係親兄弟及表兄弟，此為被告等所承認，彼等與被害人康銘福吵架爭執
    尚未解決，既要前往綽號「老大」處排解紛爭，時值深夜，被告乙○○、甲○○
    豈會讓丙○○一人獨行？證人即在楠西市場前開雜貨店之賴劉月美於八十五年三
    月二十六日在本院前審到庭證稱：「晚上我看不清楚，只是探頭看一下，以為是
    酒醉吵架，我不能確定究有若干人在場，我耳背聽不清楚，只知很吵。」等語（
    見本院八十四年度上更(一)字第二三四號卷第一四四頁背面、第一四五頁），賴劉
    月美因耳背聽不清楚，但仍知「很吵」，足見與被害人康銘福爭吵者非僅丙○○
    一人，是被告甲○○於警訊及檢察官偵查中之自白應屬真實。證人陳福基於警訊
    及偵查中供證伊與被告二人聊一下話後才回家，未見被告二人與丙○○同往，嗣
    伊再至中華路卡迪亞ＫＴＶ唱歌，並曾向林明雄稱唐銘福要與人吵架云云，與上
    開查證之結果不符，顯係迴護之詞，不足採取。林明雄證稱：十一日夜晚十一時
    許，伊與唐銘福在卡迪亞ＫＴＶ飲酒，約一個小時後唐銘福即離開，之後一、二
    十分鐘陳福基至ＫＴＶ，有向伊提到唐某有與人吵架之事云云，係傳聞之詞，不
    得資為有利於被告等之證明。被告等所舉證人高春炎、吳昭明、蔡秋田、費致善
    、陳獻通證稱案發當晚凌晨一時許，已見被告等回任職之公司云云，高春炎並於
    本院八十六年八月五日訊問中證述：「公司之貨車進出工廠，無論空車、實車均
    須登載，八十二年八月十二日凌晨乙○○係空車返廠，因前班守衛（馮廷祖）誤
    認為該車係乙○○所駕駛而為錯誤之記載，嗣由我接班，發現有誤，遂予以更正
    記載。」云云（見本院八十六年八月五日訊問筆錄），惟事隔將近一至四年，證
    人高春炎、吳昭明、蔡秋田、費致善、陳獻通竟能記憶一年至四年前何時見到被
    告，已有違常情，且貨車出入廠紀錄表又有更改之情形，亦難存真，況被告甲○○於警訊供稱：「我們在楠西市場作案後離開的時間，我並不清楚，但乙○○載
    我回到工廠時大約是三時左右」等語（見偵九一三一號卷第七頁反面），與證人
    等所言並不相符，則高春炎、吳昭明、蔡秋田、費致善、陳獻通之證言，顯係事
    後串證，不得作為有利於被告等之證據。被告等另舉證人涂水山、張添壽為證，
    其證言亦與實情不符，不足採取。被告二人所穿衣褲送內政部警政署刑事警察局
    鑑驗結果，血跡反應雖呈陰性，惟以鋤頭柄及空拳毆擊他人，其衣褲未必沾有血
    跡，且其衣褲非警方於命案現場強制取得，亦不能證明係被告等行為當時所穿著
    。共同被告丙○○於本院前審陳述本件命案係伊一人於八十二年八月十二日凌晨
    零時許所為，並稱：於陵鋒理容院前發生爭執後，因唐銘福酒醉，乃由伊駕車載
    唐某要往灣丘村找人談和，被告二人並未隨伊前往，車抵灣丘路口時，突然唐銘
    福急著要跳車，於是伊將車停下來，兩人均下車，當時唐某走到伊駕駛座要開車
    ，伊因唐某酒醉不願被載乃予拒絕，嗣伊問唐某有無香菸，唐某稱沒有，伊乃提
    議至楠西街上買香菸，二人即沿大路走向楠西市場，途經楠西市○○○路一家雜
    貨店時曾叫門買香菸，但未叫開，伊又至對面公用電話打電話未通，唐某復對伊
    恫稱：「你是在給我裝瘋子，是不是也想吃子彈」，隨後伊至楠西市場口一公用
    電話打電話與伊二嫂，要伊二嫂通知乙○○來楠西載伊，隨後又換由唐某打電話
    ，伊心中害怕唐某是否會真調槍來，見電話快通之際，即伸手將電話掛斷，唐某
    即用電話筒打伊，乃發生本件命案，伊行兇後，離開市場時約凌晨一時許云云，
    經檢察官向交通部玉井電信局查詢該公用電話（裝機號碼0000000）八十
    二年八月十一日、十二日之通話紀錄，發現於八十二年八月十二日凌晨零時四十
    八分二十三秒至四十八分五秒，確有人打電話至0000000號電話（經查即
    為其二哥陳耀爵之電話），計通話內容二十七秒，自該通電話之後該日即無通話
    紀錄，有該局八十二年九月十八日玉業（八二）字第一三七號函及通話紀錄附卷
    可稽，而檢察官於八十二年八月十二日上午前往被害人唐銘福陳屍之該公用電話
    旁之楠西市場口相驗時，現場地面有一塊錢硬幣，電話聽筒懸吊於空中直垂朝地
    ，亦有勘驗筆錄可按，惟其公用電話之通話紀錄及現場情況，無法顯示參與殺害
    被害人唐銘福者究有幾人，自不得為有利於被告等之證明。共同被告丙○○於偵
    查中供稱：「還沒打架之前，我有打電話給我二嫂，叫她交待我弟弟到楠西來載
    我，我二嫂說好，我打電話他在旁邊。」云云（見同上偵查卷一第九十三頁反面
    ），而丙○○之二嫂劉淑芬於本院八十六年十月六日訊問中供稱：「丙○○於八
    十二年八月十二日凌晨打電話回家欲找乙○○，要我看看乙○○是否在家，如在
    家的話，則要乙○○赴楠西載他，我接完電話有過去敲門，無反應即返回，至於
    乙○○何時返家，我不知道，事後我也沒再告知乙○○。」云云（見本院八十六
    年十月六日訊問筆錄），其通話內容無記錄可尋，且究係乙○○或丙○○打電話
    ？或案發時所打？或被告等與丙○○於案發前路過時所打？亦無法證明，丙○○
    及劉淑芬所供要係至親間迴護之詞，並無足採。被告乙○○、甲○○經檢察官於
    八十二年八月十三日初步偵訊後，收押於台灣台南看守所時，被告乙○○自述「
    內、外傷、心臟部位內外傷，兩面大腳瘀傷，胸部內傷，係被刑事人員打的。」
    云云；被告甲○○亦自述「肚子及胸部疼痛，被刑事人員打的。」云云，固有該
    所八十四年十月五日及八十四年十月三十日各別出具之南所憲戒字第一六二四號
    、第二○○七號函及所附被告入所身有內外傷登記簿、自白書各二份附於本院八
    十四年度上更(一)字第二三四號卷第六十九頁、第七十頁、第八十三頁、第八十四
    頁可稽。而受理登記之檢查人員劉政達則於本院前審到庭結證稱：「我們在中央
    台時，在檢身時會問他們身體有無受到什麼傷害，如有傷害就會叫他們填自白書
    。」「（如他們自述有瘀傷，你們會不會看一下？）會，我們會叫在衛生課的雜
    役過來看一下，雜役都有些醫理常識。」（參見本院八十四年度上更(一)字第二三
    四號卷宗第一○九頁）。與被告甲○○在看守所禁見房同房之陳金水於本院前審
    時亦稱：「我問他什麼案子？他說打死人，他說是他大哥，不是他，說是刑警要
    他承認的。」（他當時有無受傷？）腳掌有腫起來。」「他說是被刑事組人員刑
    求。」（參見本院八十三年度上訴字第一○二○號刑事卷宗第四十九頁訊問筆錄
    ）；於本院前審證稱：「甲○○進來時，他的兩隻腳掌（非腳底）都腫起來，：
    ：我們問他腳為何那麼腫？他說在刑事組被打，它說雙手有被銬在後面。」（參
    見本院八十四年度上更(一)字第二三四號卷第六十四頁）；證人陳耀哲及葉宗烈於
    本院前審證稱：其二人於被告二人自玉井分局送到臺灣臺南地方法院檢察署時曾
    去看被告，亦見被告腳腫至無法走路等語（見本院八十四年度上更(一)字第二三四
    號卷宗第七十七頁），被告乙○○、甲○○於入所前身體雖受有傷害，但不能證
    明其受傷係警察人員刑求所致。且據台南縣警察局、６、南縣警刑業字第
    四○二三號函復本院，玉井分局偵辦本案過程並無刑求情事，其調查結論為：「
    （一）06月01日22時50分訪談本局保防室課員洪維新（案發時，任職玉井分局楠
    西分駐所所長），表示渠當時負責偵訊嫌犯甲○○，尚有三組警員楊乾毅在場，
    莊嫌於偵訊過程極為配合，偵訊筆錄順利完成，並未對莊嫌施暴刑求。（二）05
    月29日14時30分訪談台南市警察局第二分局民權派出所警員楊順茗（原名楊乾毅
    ，已更名為楊順茗，案發時，任職玉井分局三組警員）亦堅稱於偵訊莊嫌時，未
    對其施暴刑求。（三）06月01日09時00分訪談新化分局左鎮分駐所警員賴澎湖（
    案發時，任職玉井分局偵查員），表示當時與其他同仁偵訊嫌犯乙○○為瞭解案
    情，使用較長時間偵訊陳嫌，但絕無施暴刑求之行為。（四）06月01日21時20分
    訪談新化分局三組偵查員江堆特（案發時，任職玉井分局二一組偵查員）表示渠
    於三組辦公室偵訊嫌犯乙○○時，尚有其他同仁在場，製作筆錄時間不會太久，
    且未以言行施暴刑求。（六）經訪談右列洪員等四員，均表示未對嫌犯施暴刑求
    ，亦未目擊或聽聞其他同仁有類似行為，本案經查尚無員警涉及違法（紀）行為
    之具體事證。」有該函在卷可稽，足證被告等未遭刑求。被告甲○○於警訊應訊
    係製作筆錄三次，第一次與第三次供承三人行兇，第二次則否認行兇，於臺灣臺
    南地方法院檢察署初訊中又坦承犯行，嗣於歷次訊問中又加否認，惟案涉重典，
    被告等因畏罪而反覆其詞及避重就輕事所難免，不得因此否定被告甲○○自白之
    真實性。按鋤頭柄係堅硬長形物體，猛擊人體頭部、臉部要害足以致人於死，此
    為常識，被告等當亦知之，被告等竟以之猛擊被害人頭部、臉部，並合力圍毆至
    死，其等顯有戕害人生命之故意甚明。被告等所辯係卸責之詞，委無可採，其等
    犯行均堪認定。
三、核被告乙○○、甲○○所為，均犯刑法第二百七十一條第一項殺人罪。其等與丙○○（成年人，四十八年六月七日生），有犯意聯絡及行為分擔，均為共同正犯
    。原審予以論罪科刑固非無見，惟誤認被告等在台南縣玉井鄉○○路陵鋒理容院
    附近第一次與被害人唐銘福因車價問題發生口角爭執時，即具有殺人犯意，尚有
    未合，被告上訴意旨猶執前詞否認犯罪雖不足採，惟原判決既有可議，自應由本
    院將原判決撤銷改判。爰審酌被告等僅因細故即恃眾凌寡，以暴欺弱而合力殺人
    ，犯後毫無悔意，惟尚無前科及其他一切情狀，各量處有期徒刑拾貳年，以資懲
    儆矯正。
據上論結，應依刑事訴訟法第三百六十九條第一項前段、第三百六十四條、第二百九
十九條第一項前段，刑法第二百七十一條第一項、第二十八條，判決如主文。
本件經檢察官楊秀美到庭執行職務。
中    華    民    國      八十九      年      十二      月      十二    日
                                  臺灣高等法院臺南分院刑事第三庭
                                      審判長法官  楊    省    三
                                            法官  林    勝    木
                                            法官  黃    三    哲
右正本證明與原本無異。
如不服本判決，應於判決送達後十日內向本院提出上訴狀，其未敘述理由者並應於提
出上訴狀後十日內向本院補提理由書（應附繕本)。
                                      法院書記官  陳    嘉    琍
中    華    民    國      八十九      年      十二      月      十三    日
附錄法條全文：
刑法第二百七十一條第一項：
殺人者，處死刑、無期徒刑或十年以上有期徒刑。


司法院資訊處製作；財團法人民間司法改革基金會備份。
